臺灣高等法院民事判決　　　　　　　　　 93年度上字第830號
上　訴　人　弘工程股份有限公司
法定代理人　陳堂華
上　訴　人　弘鼎營造工程股份有限公司
法定代理人　施並淵
共　　　同
訴訟代理人　葉海萍律師
複　代理人　謝思賢
上　訴　人　任發營造股份有限公司
法定代理人　王文德
訴訟代理人　林坤賢律師
複　代理人　林芳苓
上列當事人間清償債務等事件，兩造對於中華民國93年 7月27日
臺灣臺北地方法院92年度訴字第2639號第一審判決各自提起上訴
，經本院於94年5月10日言詞辯論終結，判決如下：
    主      文
原判決關於駁回弘工程股份有限公司、弘鼎營造工程股份有限
公司後開第二項之訴部分，及該部分假執行之聲請，暨訴訟費用
之裁判均廢棄。
任發營造股份有限公司應再給付弘工程股份有限公司新臺幣
拾玖萬肆仟伍佰拾玖元；再給付弘鼎營造工程股份有限公司新
臺幣肆拾萬壹仟捌佰貳拾捌元，及均自民國九十二年六月六日
起至清償日止，按年息百分之五計算之利息。
任發營造股份有限公司之上訴，及返還因假執行所為給付之聲明
均駁回。
第一、二審訴訟費用由任發營造股份有限公司負擔。
    事實及理由
一、本件上訴人弘公司、弘鼎公司於原審起訴時，就其請求追
    加工程款部分，原係依不當得利之法則請求，嗣於本院追加
    併依系爭工程合約第6條第4項、 第5項之約定請求，該追加
    之訴與原訴之主要爭點有其共同性，其證據資料亦得相互利
    用，應認該追加之訴與原訴請求之基礎事實同一，依民事訴
    訟法第446條第1項但書、 第255條第1項第2款之規定，上開
    訴之追加，即非法所不許，合先敘明。
二、上訴人即被上訴人弘工程股份有限公司（下稱弘公司）
    、弘鼎營造工程股份有限公司（下稱弘鼎公司）聲明求為判
    決：(一)原判決關於駁回弘公司、弘鼎公司後開第二項之訴
    部分，及該部分假執行之聲請，暨命弘公司、弘鼎公司負
    擔訴訟費用之裁判均廢棄。(二)任發公司應再給付弘公司新
    臺幣（下同）39萬4,538元，再給付弘鼎公司43萬1,828元，
    及均自民國92年6月6日起至清償日止，按年息5%計算之利息
    。(三)對造之上訴及返還因假執行所為給付之聲請均駁回。
    被上訴人即上訴人任發營造股份有限公司（下稱任發公司）
    聲明求為判決：(一)原判決關於不利任發公司部分廢棄。(二)上
    開廢棄部分，弘公司、弘鼎公司在第一審之訴及假執行之
    聲請均駁回。(三)弘公司應返還任發公司194萬9,927元，及
    其中192萬279元自94年 1月27日起至清償日止，按年息5%計
    算之利息。(四)弘鼎公司應返還任發公司 38萬2,759元，及其
    中30萬2,469元自94年1月27日起至清償日止，按年息5%計算
    之利息。(五)對造之上訴駁回。
三、弘公司、弘鼎公司起訴主張：任發公司向訴外人榮民工程
    股份有限公司（下稱榮工公司）承攬「中正國際機場第 2期
    航站大廈新建工程AC道路工程」（下稱系爭工程）後，將其
    中：(一)底層、基層碎石級配料粒舖設工程發包予弘公司施
    作，雙方於85年 7月16日訂立工程合約（下稱Ａ工程合約）
    ；(二)緣石及高壓水泥紅磚舖設工程發包與弘鼎公司施作，雙
    方於85年 7月20日訂立工程合約（下稱Ｂ工程合約）；(三)瀝
    青混凝土舖設工程發包予弘公司施作，雙方於88年 7月20
    日訂立工程合約（下稱Ｃ工程合約）。弘公司、弘鼎公司
    就其承攬之上開工程，已於89年 4月25日全部完工，並經任
    發公司之業主榮工公司於92年1月2日完成驗收，惟任發公司
    屢經催促，仍拒與弘公司、弘鼎公司辦理驗收，依民法第
    101條第1項之規定，系爭合約所約定給付保留款之條件視為
    已經成就，茲任發公司尚分別積欠弘公司、弘鼎公司保留
    款179萬1,442元、 28萬2,176元未為給付，弘公司、弘鼎
    公司本於系爭工程合約之約定，自得請求任發公司如數給付
    。又系爭工程曾經變更設計，故有追加或追減之工程，均由
    榮工公司直接指示弘公司、弘鼎公司派駐現場之人員增作
    或減作，系爭工程完工後，榮工公司亦依其指示追加減項目
    與任發公司辦理簽認及付款，然任發公司迄未與弘公司、
    弘鼎公司辦理追加減帳之簽認契約，弘公司、弘鼎公司就
    該追加減工程款，分別尚有39萬4,539元、43萬1,828元未獲
    給付。以上合計任發公司積欠弘公司、弘鼎公司之金額分
    別為218萬5,981元、 71萬4,004元等情，爰依承攬契約、或
    併依不當得利之法則（僅針對追加工程款部分），求為命任
    發公司給付弘公司218萬5,981元；給付弘鼎公司71萬
    4,004 元，及均自起訴狀繕本送達之翌日即92年6月6日起算
    法定遲延利息之判決（原審判命任發公司給付弘公司、弘
    鼎公司各179萬1,442元、28萬2,176元本息；而駁回弘公
    司、弘鼎公司其餘之訴。兩造各就其敗訴部分聲明不服，提
    起上訴）。
    任發公司則以：伊向業主榮工公司承攬系爭工程後，即轉包
    予訴外人施作，兩造間就系爭工程並無承攬契約關係存在；
    又系爭工程雖名為轉包，實際上乃係弘公司、弘鼎公司向
    伊借牌，此依一般借牌行情，弘公司、弘鼎公司應按工程
    款總額給付5%之管理費予伊，伊向榮工公司承包系爭工程之
    總工程款為4,423萬9,997元，扣除5%管理費即221萬2千元後
    ，對造可得請求之工程款計為4,202萬7,997元，而對造自認
    已領工程款4,329萬9,092元，顯然高於應領金額，自無再請
    求付款之理；又縱認伊就系爭工程合約應負定作人責任，惟
    依對造提出之工程合約，弘公司、弘鼎公司承攬系爭工程
    金額合計為3,949萬643元，而對造自認已受領工程款共計4,
    329萬9,092元，顯已溢領380萬8,449元，其再向伊請求給付
    工程款，亦屬無據；且對造就最後一期工程款得請求之日期
    為89年4月30日，依民法第127條第1項第7款之規定，系爭工
    程款之請求權至遲於91年 4月30日即已罹於時效，對造遲至
    92 年5月23日始行起訴請求，伊自得拒絕給付；又就追加工
    程部分，伊與業主約定之工程款為 534萬元，然對造請求伊
    給付之工程款竟高達630萬5,381元，顯違經驗法則；且系爭
    工程已於89年4月25日完工，對造遲至92年8月13日始起訴請
    求追加工程款，其請求權亦因罹於 2年時效而消滅；縱認伊
    應負給付追加工程款之責任，然對造既已溢領工程款 380萬
    8,449元， 伊依不當得利之規定，自得請求對造返還，並據
    以與系爭追加減工程款主張抵銷云云，資為抗辯。又因對造
    持原審之假執行判決，聲請原執行法院假執行任發公司對第
    三人之工程款債權，已獲滿足債權之執行，爰依民事訴訟法
    第395條第2項之規定，求為判決命弘公司、弘鼎公司返還
    因假執行所為給付如上訴聲明第(三)、(四)項所示。
四、經查弘公司、弘鼎公司主張任發公司向訴外人榮工公司承
    攬系爭工程後，將其中「底層、基層碎石級配料粒舖設工程
    」及「瀝青混凝土舖設工程」發包予弘公司施作，雙方就
    上開兩項工程，分別於85年7月16日、88年7月20日簽訂Ａ工
    程合約及Ｃ工程合約；又將其中「緣石及高壓水泥紅磚舖設
    工程」發包與弘鼎公司施作，雙方於85年 7月20日訂立Ｂ工
    程合約之事實，業據其提出任發公司與榮工公司間工程契約
    及兩造間工程合約書為證（見原審卷221至238、18至31、63
    至69頁）。雖任發公司否認兩造間就系爭工程有承攬契約關
    係存在，並抗辯：伊向榮工公司承攬系爭工程後，係轉包予
    訴外人施作云云。然查，兩造確有簽訂上開工程合約，業經
    證人即弘公司經理羅貽乾、張其誠在原審到場證述屬實（
    見原審卷384、390頁）；再經徵諸任發公司就系爭工程，已
    先後給付多期工程款予弘公司、弘鼎公司，有統一發票、
    匯入及匯出匯款用紙、及匯入匯款登錄單足憑（見原審卷28
    6至334頁），顯見任發公司承包系爭工程後，確係將上開部
    分工程轉包與弘公司、弘鼎公司承攬施作。是任發公司空
    言抗辯係將工程轉包予訴外人云云，自不足取。
五、次查弘公司、弘鼎公司主張其就所承攬之上開工程，已於
    89年 4月25日全部完工，並經任發公司之業主榮工公司於92
    年1月2日完成驗收，惟經催促，任發公司仍拒與弘公司、
    弘鼎公司辦理驗收，就工程保留款部分，迄尚積欠弘公司
    、弘鼎公司各179萬1,442元、 28萬2,176元未付之事實，亦
    據其提出榮工公司建築及基礎施工處驗收紀錄、廠商協辦工
    程竣工報告表、存證信函及回執、及展新法律事務所92年 8
    月 6日92展律字第203號律師函為證（見原審卷32、33、199
    至207頁）。 雖任發公司否認積欠弘公司、弘鼎公司上開
    保留款未付，並以前揭情詞置辯，惟查：
    (一)就榮工公司所發包之系爭工程，固係由弘公司之經理羅
      貽乾代表任發公司出面投標、議價，並以總價 3,890萬元
      得標而與榮工公司訂立工程契約；嗣就變更設計追加減工
      程，亦係由羅貽乾代表任發公司與榮工公司議價；而工程
      完工後之計價，亦係由羅貽乾代表任發公司為之，此業經
      證人羅貽乾、榮工公司施工所副主任聞豐原在原審到場證
      述明確（見原審卷385、380、381、383頁），復有任發公
      司與榮工公司間工程契約、及第一、二次變更設計追加減
      工程會議紀錄足按（見原審卷221至238、242、271頁），
      且亦為兩造所不爭執。惟兩造間就系爭工程究係存在何種
      法律關係，仍應依其約定之內容決定之，尚難據此逕認係
      借牌關係。而任發公司向榮工公司承攬系爭工程後，就該
      工程之一部，分別與弘公司、弘鼎公司訂立前開工程合
      約，揆諸兩造間工程合約就數量、單價、驗收、計價均有
      詳細且獨立之約定（見原審卷19至31、63至69頁），並非
      依附於任發公司與榮工公司間之工程契約；雖就任發公司
      與榮工公司間之工程契約，弘公司係擔任任發公司之連
      帶保證人，然此亦與借牌與否並無必然關聯，任發公司據
      以抗辯借牌云云，已難憑取。況查，縱令如任發公司所云
      兩造間實質上存在借牌關係，然綜觀上開訂約之過程及內
      容，任發公司就「借牌」可得之利益，顯係其與榮工公司
      間契約總價減去Ａ、Ｂ、Ｃ工程合約之價差，除此之外，
      兩造間並無任何借牌費用之約定，是弘公司、弘鼎公司
      自得請求任發公司依系爭工程合約之約定給付承攬報酬。
      任發公司抗辯弘公司、弘鼎公司僅得就榮工公司支付予
      伊之工程款，扣除5%借牌管理費後之餘額請求給付云云，
      自非可取。
    (二)弘公司、弘鼎公司就系爭工程，已分別向任發公司領取
      如原判決附件1、2所示各12期之工程款，此業據弘公司
      、弘鼎公司提出為任發公司所不否認為真正之臺灣銀行存
      入憑條、匯入及匯出匯款用紙、及匯入匯款登錄單為證（
      見原審卷298至310、323至334頁），其總額為3,951萬9,7
      36元。雖任發公司開立予弘公司、弘鼎公司之統一發票
      金額不止於此（見原審卷286至297、311至322頁），然其
      付款時尚扣除部分保留款，並非全依統一發票面額支付，
      此經對照各期工程款之統一發票與付款憑證金額即明。弘
      公司、弘鼎公司前雖誤依統一發票金額，自認已領取4,
      329萬9,092元云云，然嗣既已發現錯誤，並提出上開付款
      憑據，證明先前自認與事實不符，其撤銷自認並更正如上
      述之金額，依民事訴訟法第279條第3項之規定，自非法所
      不許。又上開統一發票為任發公司計價後所開立，自係任
      發公司應付之工程款，本件弘公司、弘鼎公司依該統一
      發票金額減去實付金額之差額，據以主張任發公司尚積欠
      保留款各179萬1,442元、28萬2,176元如原判決附件1、2
      所示，自屬有據。任發公司抗辯弘公司、弘鼎公司已溢
      領工程款380萬8,449元云云，亦不足取。
    (三)按承攬人之報酬，自請求權可行使時起算，因二年間不行
      使而消滅，民法第127條第7款、 第128條前段定有明文。
      茲依系爭工程合約第 6條第4項、第5項之約定，系爭工程
      於開工後每月30日按實做數量計價 1次，支付該期計價款
      之 95%，付款日為次月25日，俟全部工程完成經任發公司
      初驗合格，任發公司即應付清所有價款（見原審卷19、26
      、64頁），準此，各期計價款之 95%，固於次月25日即得
      請求，惟其餘5%之保留款，則須至初驗合格始得請求。而
      系爭工程已於89年 4月25日完工，並經業主榮工公司於92
      年1月2日驗收合格，有榮工公司建築及基礎施工處驗收紀
      錄、及廠商協辦工程竣工報告表可稽（見原審卷32、33頁
      ），足見弘公司、弘鼎公司施作系爭工程並無瑕疵。惟
      經弘公司、弘鼎公司於本件起訴後定3日之相當期限催
      告，任發公司於92年8月1日收受後，仍拒與弘公司、弘
      鼎公司辦理驗收，有存證信函及回執足按（見原審卷199
      至205頁），其以不正當行為阻止付款條件之成就，依民
      法第101條第1項之規定，自應視為付款條件於催告期限屆
      滿之日即92年8月5日已經成就，而得請求給付保留款，是
      則，弘公司、弘鼎公司在此之前即於92年5月23日起訴
      請求給付系爭保留款，自無罹於請求權時效之可言。任發
      公司以時效抗辯拒絕給付，亦非可取。
六、復查弘公司、弘鼎公司主張系爭工程曾經變更設計，伊依
    業主榮工公司在工地現場之指示，而為工程之增作或減作；
    榮工公司於系爭工程完工後，已於89年10月22日就該追加減
    項目與任發公司辦理簽認，並就該追加工程款主張與任發公
    司積欠之他筆債務抵銷；然任發公司迄未與弘公司、弘鼎
    公司辦理追加減帳之簽認；弘公司、弘鼎公司施作該追加
    減工程，分別尚有39萬4,539元、43萬1,828元未獲給付等情
    ，業據其提出任發公司與榮工公司間變更設計追加減帳簽認
    單、榮工公司91年 2月18日榮工開字第0910000175號函、兩
    造間未經簽認之變更設計追加減帳簽認單及工程詳細價目單
    為證（見原審卷178、157至163頁）。 雖任發公司否認弘
    公司、弘鼎公司對伊有上開追加工程款可得請求。惟查：
    (一)就工程之變更，依兩造間系爭工程合約第 9條約定：「甲
      方（指任發公司）對於本工程有隨時增減數量之權，乙方
      （指弘公司、弘鼎公司）不得異議，對於增減數量，雙
      方參照本合約所訂單價計算增減之，惟如有新增工程項目
      時，得由雙方協議合理單價，補充新增目之單價列入補充
      合約或由甲方另覓廠商承做」（見原審卷20、27、65頁）
      。經查，弘公司、弘鼎公司係依任發公司之業主榮工公
      司之指示，就系爭工程為增作或減作，為兩造所不爭執；
      而任發公司就該追加減工程款，嗣已向榮工公司申請計價
      並請求給付，有榮工公司91年 2月18日致任發公司函可稽
      （見原審卷162、163頁），自係承認上開增作或減作之指
      示，而應認為兩造間就該追加減工程亦有承攬契約存在。
      任發公司自榮工公司受領該追加工程款，係本於其與榮工
      公司間之工程契約，非無法律上之原因，固不構成不當得
      利，惟弘公司、弘鼎公司非不得本於承攬契約，請求任
      發公司給付上開追加之工程款。至所增減之工程款，則應
      依系爭工程合約第 9條之約定計算之，亦即就合約原有工
      程項目依合約原訂單價，就新增工程項目，則由兩造協議
      合理之單價。
    (二)茲弘公司、弘鼎公司就系爭追加減工程，於合約原有工
      程項目部分，均係依合約原訂單價計價（見原審卷158、1
      61頁），此與系爭工程合約第 9條之約定並無不合；而於
      新增工程項目部分，雖因任發公司拒絕辦理追加減帳之簽
      認，致兩造未能達成單價之協議，然查，任發公司發包與
      弘公司、弘鼎公司之總價，約為其向榮工公司承包總價
      之96.68%（任發公司向榮工公司承攬總價含稅為4,084萬5
      千元─見原審卷222頁； 其發包予弘公司、弘鼎公司之
      總價含稅合計為3,949萬643元─見原審卷23、30、68頁；
      39,490,643÷40,845,000=96.68%）， 而弘公司、弘鼎
      公司就新增工程項目所請求之單價，亦均小於任發公司與
      榮工公司計價單價，而與上開比例約略相當（見原審卷15
      8、182、183、265頁），自屬合理之單價，是弘公司、
      弘鼎公司據以請求任發公司計付該追加工程款各 39萬4,5
      39元、43萬1,828元，即非無據。
    (三)又依榮工公司與任發公司間之契約，第一次變更設計追加
      金額含稅為560萬6,997元、第二次變更設計追加金額含稅
      為19萬4,721元（見原審卷182、267頁），二者合計580萬
      1,718元。 而依弘公司、弘鼎公司就追加減工程所製作
      之工程詳細價目單，其追加總額含稅固為630萬5,381元（
      見原審卷158、161頁），然該金額係包含任發公司與榮工
      公司間所未約定之「垃圾清運費」 66萬6,200元在內（見
      原審卷 158頁）。又因弘公司與任發公司約定垃圾清運
      費由弘公司自行吸收，故弘公司就該垃圾清運費實未
      向任發公司請求（見原審卷15頁之第14期款即為垃圾清運
      費，並列為「已付」），是扣除該垃圾清運費後，弘公
      司、弘鼎公司請求追加工程款之金額為563萬9,181元，並
      未高於任發公司所得向榮工公司請求之工程款。任發公司
      僅憑第一次追加之未稅金額，據以抗辯弘公司、弘鼎公
      司請求給付之追加工程款金額過高云云，殊不足取。
    (四)任發公司就系爭追加工程款，迄未與弘公司、弘鼎公司
      辦理追加減帳之簽認，自屬尚未計價，則依系爭工程合約
      第6條第5項之約定，必俟全部工程完成經任發公司初驗合
      格始得請求給付。準此，弘公司、弘鼎公司就此部分追
      加工程款，亦係於92年8月5日始得向任發公司請求給付（
      理由詳見前述五、(三)），是弘公司、弘鼎公司在此之前
      已於92年5月23日起訴請求該部分追加工程款，亦未罹於
      時效。是任發公司就此所為之時效抗辯，亦非可取。
    (五)弘公司、弘鼎公司並無溢領工程款380萬8,449元之情事
      ，已如前述（理由詳見前述五、(二)），則任發公司以伊得
      請求弘公司、弘鼎公司返還溢領工程款之不當得利，並
      據以與系爭追加減工程款主張抵銷云云，亦不足取。
七、綜上所述，弘公司、弘鼎公司本於兩造間系爭工程合約之
    約定，請求任發公司給付弘公司218萬5,981元（含保留款
    179萬1,442元及追加工程款39萬4,539元）； 給付弘鼎公司
    71萬4,004元（含保留款28萬2,176元及追加工程款 43萬1,8
    28元，及均自起訴狀繕本送達之翌日即92年6月6日起至清償
    日止按年息5%計算之利息，自屬應予准許。從而，原判決僅
    命任發公司給付弘公司、弘鼎公司各179萬1,442元、28萬
    2,176 元本息，就超過上開金額之請求，所為弘公司、弘
    鼎公司敗訴之判決，尚有未洽，弘公司、弘鼎公司之上訴
    論旨指摘原判決此部分不當，求予廢棄改判，為有理由；而
    就弘公司、弘鼎公司請求各179萬1,442元、 28萬2,176元
    本息部分，所為任發公司敗訴之判決，並無違誤，任發公司
    之上訴論旨指摘原判決此部分不當，求予廢棄改判，為無理
    由。又任發公司之上訴既經駁回，其請求對造返還因假執行
    所為給付，亦屬無據，應併予駁回。
八、至兩造其餘之攻擊或防禦方法及未經援用之證據，經本院斟
    酌後，認為均不足以影響本判決之結果，自無逐一詳予論駁
    之必要，併此敘明。
九、據上論結，本件弘公司、弘鼎公司之上訴為有理由，任發
    公司之上訴及返還因假執行所為給付之聲明均為無理由，依
    民事訴訟法第450條、 第449條第1項、第78條，判決如主文
    。
中　　華　　民　　國　　94　　年　　5 　　月　　24　　日
                  民事第六庭  審判長法  官  林鄉誠
                                    法  官  楊豐卿
                                    法  官  梁玉芬
正本係照原本作成。
如不服本判決，應於收受送達後20日內向本院提出上訴書狀，其
未表明上訴理由者，應於提出上訴後20日內向本院補提理由書狀
（均須按他造當事人之人數附繕本）上訴時應提出委任律師或具
有律師資格之人之委任狀；委任有律師資格者，另應附具律師資
格證書及釋明委任人與受任人有民事訴訟法第466條之一第一項
但書或第二項（詳附註）所定關係之釋明文書影本。
中　　華　　民　　國　　94　　年　　5 　　月　　25　　日
　　　　　　　　　　　　　          書記官  常淑慧
附註：
民事訴訟法第四百六十六條之一（第一項、第二項）：
對於第二審判決上訴，上訴人應委任律師為訴訟代理人。但上訴
人或其他法定代理人具有律師資格者，不在此限。
上訴人之配偶、三親等內之血親、二親等內之姻親，或上訴人為
法人、中央或地方機關時，其所屬專任人員具有律師資格並經法
院認為適當者，亦得為第三審訴訟代理人。
